【裁判字號】    97,訴,800
【裁判日期】    971203
【裁判案由】    清償借款
【裁判全文】
臺灣高雄地方法院民事判決               97年度訴字第800號
原      告  保證責任高雄市第三信用合作社
法定代理人  乙○○
訴訟代理人  辛○○
被      告  己○○
            庚○○
            甲○○
            丙○○
上  一  人
法定代理人  戊○○
訴訟代理人  丁○○○
當事人間請求清償借款事件，本院民國97年11月25日言詞辯論終
結，判決如下：
    主  文
被告己○○、庚○○應連帶給付原告如附表一所示本金、利息及
違約金。
原告其餘之訴駁回。
訴訟費用新台幣陸仟捌佰捌拾元由被告己○○、庚○○連帶負擔
。
本判決第一項於原告以新台幣壹拾玖萬元供擔保後，得假執行。
    事實及理由
一、本件被告己○○、庚○○及丙○○經合法通知，均未於言詞
    辯論期日到場，核無民事訴訟法第386 條各款所列情形，爰
    依原告之聲請，由其一造辯論而為判決。
二、原告主張：訴外人陳春來於民國93年7 月1 日簽發借據向原
    告借款，約定借款金額、期間、利息及違約金計算方式均如
    附表二所示。詎陳春來僅繳納本息至附表二所載最後繳款日
    即未繳，依約其債務視為全部到期，經原告聲請執行拍賣陳
    春來供擔保抵押之不動產後，尚餘如附表一所示本金、利息
    （96年7 月31日分配受償翌日起算）及違約金未足受償；而
    陳春來已於94年5 月24日死亡，被告己○○、庚○○均為其
    子，而其女陳瓊華早前於88年10月5 日死亡，自應由陳瓊華
    之女即被告甲○○與之子即被告丙○○代位繼承。爰依消費
    借貸及繼承法律關係，求為判決被告4 人應連帶給如附表一
    所示金額、利息及違約金，並願供擔保請准宣告假執行。
三、被告丙○○之前到庭與被告甲○○則一致辯稱均是收到本件
    起訴書繕本，才知伊祖父陳春來（伊母陳瓊華為陳春來之女
    ）過世之事，但隨已為拋棄代位繼承（陳瓊華早已過世）之
    聲明等語，請駁回原告之訴及假執行之聲請。
四、原告主張訴外人陳春來向其借款未按時繳款，經拍賣陳春來
    之抵押不動產，仍受償不足，餘有如附表一所示金額、利息
    及違約金，以及陳春來死亡後之繼承系統情形，已舉出與其
    所述相符之借據、約定書、戶籍謄本（卷8-11頁）、除戶戶
    籍謄本（卷12頁）、繼承系統表（卷13頁）及本院95年度執
    字第29122 號96年10月4 日執行分配表（卷15頁）為證，經
    本院調查結果，可信為真。
五、本件爭執：代位繼承人即被告甲○○、丙○○2 人有無合法
    為拋棄繼承之聲明？
  (一)查原告之借款人陳春來於88年12月3 日與妻陳林玉蟬離婚，
    而於94年5 月20日死亡，此有除戶戶籍謄本（卷12頁）可憑
    ，依民法第1138條規定，則其法定第一順位之繼承人除其子
    被告己○○、庚○○2 人外，另有其女陳瓊華（卷40頁戶籍
    謄本）。然陳瓊華早在其父陳春來死亡前之88年年10月5 日
    死亡，依民法第1140條規定，其源自於陳春來之應繼分，自
    應由其直系卑親屬即被告甲○○（72/6/2日出生）與丙○○
    （79/11/14日生）代位繼承。故而被告4 人依法本均為陳春
    來之法定繼承人，先此敘明。
  (二)今被告甲○○、戊○○2 人於本件起訴前，與被告己○○、
    庚○○固均未為拋棄繼承之聲明，有本院94年9 月6 日雄院
    貴民愛行字第40703 號函（卷16頁）可查，係於97年5 月8
    日（卷22、23頁送達回證）接獲本起訴狀繕本，始於97年5
    月29日向本院家事法庭為拋棄繼承之書面聲明，被以自被繼
    承人陳春來於94年5 月24日死亡起算，已逾期二個月期間（
    97年1 月2 日修正為3 個月）為由，而於97年7 月10日裁定
    駁回在案（本院97年繼字第1878號聲請卷宗影本）。惟非訟
    事件，應依非訟事件程序處理，法院僅須形式上審查是否符
    合非訟事件程序上之要件，無需為實體上之審查，關於拋棄
    繼承權之聲明法效如何，倘利害關係人對之有所爭執，應循
    民事訴訟程序訴請法院為實體上之裁判，以謀解決，非訟事
    件法院不得於該非訟事件程序中為實體上之審查及裁判（最
    高法院90年度台抗字第649 號裁定要旨參照）。準此，被告
    甲○○、戊○○2 人於本件起訴後所為之拋棄繼承聲明是否
    生效一事，因關係其等是否應繼承被繼承人陳春來所遺之本
    件債務，自應由本院為實體審認，不受前揭家事法庭駁回裁
    定之拘束，是屬當然。
  (三)查陳瓊華之上揭戶籍謄本（卷40頁），顯示其有二次婚姻紀
    錄。其於72年2 月8 日結婚之第一任配偶為冷志毅，生有一
    女即被告甲○○（72/06/02日出生），嗣於77年4 月7 日離
    婚（卷97頁戶籍資料）後，其再於79年10月23日與第二任配
    偶戊○○結婚，生有兒子即被告丙○○（79/11/14日生），
    又於85年5 月17日離婚。之後，其於88年10月5 日被發現係
    自高處墜落致腹腔及顱內出血死亡，惟死亡方式不明，嗣經
    苓雅戶政事務所通知其兄即被告己○○後，始提出死亡登記
    之申情，有該戶籍事務97年10月19日函附之死亡登記書、相
    驗屍體證明書及己○○具名之登記申請書等（卷71-74 頁）
    足稽。是本院參考陳瓊華結、離婚之時間，以及其女即被告
    甲○○、其子即被告丙○○2 人嗣各由其父監護之情，並斟
    酌己○○於該申請書（卷74頁）內文又表示：「本人己○○
    頃獲苓雅區戶政事務所通知，吾妹陳瓊華於88年10月5 日發
    現死亡，但死亡登記迄尚未辦理，『因妹陳瓊華與吾等家屬
    間已多年未有聯繫，故均不知陳瓊華之現況』，本人接獲通
    知，即向苓雅區戶政事務所提出．．．，請准予免於因逾期
    申辦之罰鍰。」可認被告甲○○於77年4 月間、丙○○於85
    年5 月間於其父母離婚後，各由其父冷志毅（85年10月28日
    再婚）、戊○○監護（卷84頁、卷11頁之戶籍資料）之後，
    均與其母陳瓊華失去聯絡，全然不知陳瓊華及陳瓊華之父陳
    春來方面之訊息，應屬情理之常。故被告甲○○、丙○○2
    人到院辯稱，均係收到本起訴狀繕本始知代位繼承陳春來本
    件債務之事，可以採信。
  (四)按繼承人得拋棄其繼承權。前項拋棄，應於知悉其得繼承之
    時起二個月內，以書面向法院為之。97年1 月2 日修正前民
    法第1174條第1 、2 項定有明文。本件被告甲○○、丙○○
    2 人既是收到本起訴後即97年5 月8 日（或4 月25日，見本
    院97年繼字第1878號聲請卷宗內之拋棄繼承書）始知本件代
    位其母陳瓊華繼承陳春來本件借款債務之事，已認定如前，
    則其2 人於同年5 月29日向本院為拋棄繼承之聲明，尚在法
    定期間2 個月內，應生拋棄繼承之效力。則原告以被告甲○○、丙○○2 人亦為其借款債務人陳春來之法定繼承人，應
    繼承本件借款債務，於法無據。
六、按借用人應於約定期限內，返還與借用物種類、品質、數量
    相同之物。遲延之債務，以支付金錢為標的者，債權人得請
    求依法定利率計算之遲延利息，但約定利率較高者，仍從其
    約定利息；當事人得約定債務人不履行債務時，應支付違約
    金，民法第478 條前段、第233 條第1 項、第250 條第1 項
    分別定有明文。又繼承人自繼承開始時，除本法另有規定外
    ，承受被繼承人財產上之一切權利、義務。繼承人對於被繼
    承人之債務，負連帶責任。民法第1148條、1153條定有明文
    。本件原告之借款人陳春來尚積欠原告如附表一所示金額、
    利息及違約金之借款債務，於陳春來死亡後，自應由未拋棄
    繼承聲明之被告己○○、庚○○2 人依法繼承，從而原告請
    求其2 人連帶給付如附表一所示金額、利息及違約金，是有
    理由，應予准許；至併請求已合法拋棄繼承之被告甲○○、
    丙○○2 人同負連帶給付責任部分，尚非有據，應予駁回。
七、原告陳明願供擔保，聲請宣告假執行，經核原告勝訴部分，
    合於法律之規定，爰酌定相當之擔保金額宣告之；其餘假執
    行之聲請，因訴之駁回而失所依附，不予准許。
八、本件原告繳納之第一審訴訟費用即裁判費6,280 元及公示送
    達登報費600 元，合計6,880 元，應由被告己○○、庚○○
    連帶負擔，爰判決如主文第3 項所示。
九、結論：本件原告之訴，為一部有理由，一部無理由，依民事
    訴訟法第385 條第1 第前段、第79條前段、第85條第2 項、
    第390條第2 項規定，判決如主文。
中    華    民    國    97    年    12     月    3    日
                    民事第三庭  法  官  藍家慶
正本係照原本作成。
如不服本判決，應於送達後20日內，向本院提出上訴狀並表明上
訴理由，如於本判決宣示後送達前提起上訴者，應於判決送達後
10日內補提上訴理由書（須附繕本）。
中    華    民    國    97    年    12    月    3     日
                                書記官  蔡語珊
┌─────────────────────────────────────────┐
│附表一：97年度訴字第800號                                                         │
├──┬──────┬─────┬──────┬────────┬─────────┤
│編號│應給付金額  │利息起算日│利      率  │違約金起算日    │違約金計算方式    │
├──┼──────┼─────┼──────┼────────┼─────────┤
│001 │571,936元   │96.08.01至│年息5.17%   │96.08.01至清償日│按左列利率20% 計算│
│    │            │清償日止  │            │止              │                  │
└──┴──────┴─────┴──────┴────────┴─────────┘
┌──────────────────────────────────────────────────┐
│附表二：97年度訴字第800號                                                                           │
├──┬──────┬─────┬─────┬─────┬───────┬────────┬─────┤
│編號│借  款  人  │連帶保證人│借款金額  │借款期間  │約定利息      │約定違約金      │最後繳息日│
├──┼──────┼─────┼─────┼─────┼───────┼────────┼─────┤
│001 │陳春來      │無        │1,500,000 │93.07.01~ │按年息5.5%計算│逾期清償在6 個月│94.04.01  │
│    │            │          │元        │94.07.01  │              │以內，按左列利率│          │
│    │            │          │          │          │              │10% ，逾期清償在│          │
│    │            │          │          │          │              │6 個月以上，其超│          │
│    │            │          │          │          │              │過6 個月部分，按│          │
│    │            │          │          │          │              │左列利率20% 計算│          │
└──┴──────┴─────┴─────┴─────┴───────┴────────┴─────┘


司法院資訊處製作；財團法人民間司法改革基金會備份。
